---
title: |
  **Relatório Técnico**
subtitle: |
  Desenvolvimento e Avaliação de Modelos Preditivos para Identificação de Baixo Peso ao Nascer

author: |
  **Glaucio J. F. Rosa**

date: today

lang: pt-BR

format:

  html:

    toc: true
    toc-depth: 3
    number-sections: true
    smooth-scroll: true
    theme: cosmo

    css: relatorio.css

    fig-align: center
    fig-width: 10
    fig-height: 5

    code-fold: false

    embed-resources: true

execute:

  echo: false
  warning: false
  message: false

---

```{r}
library(tidyverse)
library(gt)
library(here)
library(ggplot2)

resultados_finais <-
  readRDS(
    here(
      "objetos",
      "resultados_finais.rds"
    )
  )

comparacao_modelos <-
  resultados_finais$comparacao_modelos

melhor_modelo <-
  resultados_finais$melhor_modelo

grafico_comparacao_modelos <-
  resultados_finais$grafico_comparacao_modelos

conclusao_modelo <-
  resultados_finais$conclusao_modelo
```



# Resumo Executivo


O baixo peso ao nascer constitui um importante indicador das condições de saúde materno-infantil, estando associado ao aumento da morbimortalidade neonatal, ao comprometimento do crescimento e do desenvolvimento infantil e à maior demanda por cuidados especializados. A identificação precoce de gestantes e recém-nascidos com maior risco para esse desfecho representa uma oportunidade para direcionar intervenções preventivas e otimizar a utilização dos recursos assistenciais.

Com esse propósito, foi desenvolvido um modelo preditivo utilizando técnicas de aprendizado de máquina aplicadas a dados clínicos e obstétricos previamente tratados e preparados para análise. Foram avaliados seis algoritmos distintos de classificação, comparando-se sua capacidade de identificar corretamente os casos de baixo peso ao nascer por meio de diferentes indicadores de desempenho.

Entre os modelos avaliados, o **Lasso** apresentou o melhor desempenho considerando o critério de seleção adotado neste trabalho: a capacidade de identificar corretamente os recém-nascidos com baixo peso ao nascer (**Recall**). Essa escolha prioriza a redução de casos não identificados, aspecto particularmente relevante em aplicações na área da saúde, nas quais deixar de reconhecer indivíduos pertencentes ao grupo de risco pode comprometer intervenções oportunas.

Os resultados demonstram que técnicas de aprendizado de máquina podem atuar como ferramentas de apoio à tomada de decisão em saúde, contribuindo para a identificação precoce de recém-nascidos com maior probabilidade de apresentar baixo peso ao nascer. Ressalta-se, entretanto, que o modelo desenvolvido possui finalidade complementar e não substitui a avaliação clínica realizada pelos profissionais de saúde.



# Introdução

O baixo peso ao nascer permanece como um dos principais indicadores das condições de saúde materno-infantil, sendo amplamente utilizado para monitorar a qualidade da assistência prestada durante a gestação e o parto. Recém-nascidos com peso inferior a 2.500 gramas apresentam maior vulnerabilidade a complicações clínicas, maior risco de morbimortalidade neonatal e infantil e maior probabilidade de apresentar alterações no crescimento e no desenvolvimento ao longo da vida.

Diversos fatores maternos, obstétricos, comportamentais e socioeconômicos podem influenciar a ocorrência desse desfecho, tornando sua identificação um importante desafio para os serviços de saúde. Nesse contexto, estratégias que permitam reconhecer precocemente gestantes e recém-nascidos com maior probabilidade de apresentar baixo peso ao nascer podem contribuir para o planejamento de ações preventivas, otimização do acompanhamento pré-natal e direcionamento dos recursos assistenciais.

Nos últimos anos, técnicas de aprendizado de máquina têm sido empregadas como ferramentas de apoio à tomada de decisão em saúde, possibilitando a construção de modelos capazes de identificar padrões complexos em grandes volumes de dados clínicos. Diferentemente das abordagens estatísticas tradicionais, esses métodos podem explorar simultaneamente diversas características dos indivíduos, aumentando o potencial de identificação de grupos de maior risco.

Entretanto, a adoção dessas técnicas somente se justifica quando os modelos desenvolvidos apresentam desempenho compatível com a realidade clínica e produzem resultados que possam ser interpretados e utilizados pelos profissionais de saúde. Dessa forma, além da capacidade preditiva, torna-se igualmente importante avaliar a aplicabilidade prática dos modelos propostos.

O presente relatório apresenta os resultados da construção, treinamento e avaliação de diferentes modelos preditivos desenvolvidos para identificar recém-nascidos com maior probabilidade de apresentar baixo peso ao nascer. Além da comparação entre os algoritmos avaliados, são discutidos os principais indicadores de desempenho e as possíveis aplicações dos resultados obtidos como ferramenta de apoio à vigilância em saúde e à assistência materno-infantil.

# Objetivos

## Objetivo geral

Desenvolver e avaliar modelos preditivos capazes de identificar recém-nascidos com maior probabilidade de apresentar baixo peso ao nascer, utilizando informações maternas, obstétricas e clínicas disponíveis na base de dados estudada.

## Objetivos específicos

- Preparar e tratar a base de dados para utilização em modelos preditivos.

- Construir indicadores compostos (KPIs) capazes de sintetizar características clínicas, gestacionais, comportamentais e relacionadas ao acompanhamento pré-natal.

- Treinar diferentes algoritmos de aprendizado de máquina para predição do baixo peso ao nascer.

- Comparar o desempenho dos modelos utilizando indicadores que permitam avaliar tanto a capacidade geral de classificação quanto a identificação correta dos casos de baixo peso ao nascer.

- Selecionar o modelo com melhor desempenho considerando sua aplicabilidade como ferramenta de apoio à tomada de decisão em saúde.

- Discutir o potencial de utilização do modelo selecionado no contexto da assistência materno-infantil e da vigilância em saúde.



# 3 Como interpretar este relatório


Antes da apresentação dos resultados, é importante compreender o significado das métricas utilizadas para avaliar o desempenho dos modelos preditivos. Embora esses indicadores sejam amplamente empregados em estudos de aprendizado de máquina, sua interpretação pode ser realizada de forma simples quando relacionada ao contexto clínico.

Neste relatório, cada métrica representa um aspecto diferente da capacidade do modelo em identificar recém-nascidos com baixo peso ao nascer. Nenhuma delas deve ser interpretada isoladamente; em conjunto, fornecem uma visão abrangente da qualidade das previsões realizadas.

## Acurácia

Representa o percentual geral de classificações corretas realizadas pelo modelo.

Em termos práticos, uma acurácia de **63,9%** significa que aproximadamente **64 em cada 100 recém-nascidos** foram classificados corretamente, considerando tanto aqueles com baixo peso quanto aqueles com peso adequado.

## Recall

Representa a capacidade do modelo em identificar corretamente os recém-nascidos que realmente apresentaram baixo peso ao nascer.

Neste trabalho, esta foi considerada a principal métrica de avaliação, pois reduzir a quantidade de casos não identificados possui maior relevância clínica do que maximizar apenas o percentual geral de acertos.

## Precisão

Indica a confiabilidade das classificações positivas realizadas pelo modelo.

Quanto maior esse indicador, maior a probabilidade de que um recém-nascido classificado como pertencente ao grupo de risco realmente apresente baixo peso ao nascer.

## F1-Score

Resume o equilíbrio entre Recall e Precisão, sendo particularmente útil quando se deseja avaliar simultaneamente a capacidade de identificar corretamente os casos e reduzir classificações incorretas.

## Área sob a Curva ROC (AUC)

A Área sob a Curva ROC mede a capacidade geral do modelo em diferenciar recém-nascidos com baixo peso daqueles com peso adequado.

Quanto maior seu valor, melhor a capacidade discriminatória do algoritmo.


# Metodologia

O desenvolvimento deste trabalho foi conduzido em etapas sucessivas, abrangendo desde a preparação da base de dados até a comparação dos modelos preditivos e seleção daquele com melhor desempenho. A Figura 1 apresenta uma visão geral das principais fases do processo.

```{mermaid}
flowchart LR

A["Base de dados"]
--> B["Preparação dos dados"]
--> C["Engenharia de atributos"]
--> D["Treinamento dos modelos"]
--> E["Avaliação comparativa"]
--> F["Seleção do modelo"]
```

**Figura 1.** Fluxo geral das etapas desenvolvidas neste trabalho.

## Preparação dos dados

Antes do treinamento dos modelos, foi necessário realizar um conjunto de procedimentos destinados a garantir a qualidade das informações utilizadas nas análises. Essas etapas envolveram desde a organização da base até a construção de indicadores capazes de representar diferentes características maternas, obstétricas e gestacionais.

A Figura 2 resume as principais atividades realizadas nessa etapa.

```{mermaid}
flowchart LR

A["Importação"]
--> B["Organização"]
--> C["Tratamento de inconsistências"]
--> D["Padronização das variáveis"]
--> E["Construção dos KPIs"]
--> F["Base pronta para modelagem"]
```

**Figura 2.** Principais etapas da preparação da base de dados.

Ao término desse processo foi obtida uma base consistente, contendo apenas as variáveis utilizadas no desenvolvimento dos modelos preditivos.

## Divisão da base de dados

Com a base já estruturada, os registros foram divididos em dois subconjuntos independentes.

Um deles foi destinado ao treinamento dos modelos, enquanto o outro permaneceu reservado exclusivamente para avaliar o desempenho final em observações não utilizadas durante o desenvolvimento dos algoritmos.

```{mermaid}
flowchart TB

A["Base de dados"]

A --> B["Treinamento<br/>80%"]

A --> C["Teste<br/>20%"]
```

**Figura 3.** Estratégia utilizada para divisão da base de dados.

Essa estratégia permite estimar o desempenho esperado do modelo quando aplicado em novos indivíduos, reduzindo o risco de superestimar sua capacidade preditiva.

## Modelos avaliados

Concluída a organização dos dados, iniciou-se o treinamento dos modelos preditivos.

Foram selecionados seis algoritmos que representam diferentes abordagens para problemas de classificação, permitindo comparar desde métodos estatísticos tradicionais até técnicas modernas de aprendizado de máquina.

```{r}
tibble(

  Modelo = c(
    "Regressão Logística",
    "Random Forest",
    "XGBoost",
    "Elastic Net",
    "Ridge",
    "Lasso"
  ),

  Descrição = c(
    "Modelo estatístico tradicional utilizado como referência.",
    "Conjunto de árvores de decisão que combina múltiplas previsões.",
    "Método baseado em árvores que aprende progressivamente com os erros.",
    "Regressão penalizada que combina Ridge e Lasso.",
    "Regressão penalizada que reduz o efeito de variáveis pouco relevantes.",
    "Regressão penalizada que seleciona automaticamente as variáveis mais importantes."
  )

) |>

gt() |>

tab_header(

  title = md("**Tabela 1**"),

  subtitle = "Modelos avaliados no desenvolvimento do sistema preditivo"

)
```

## Estratégia de avaliação

Após o treinamento, todos os modelos foram submetidos à mesma estratégia de avaliação, possibilitando uma comparação objetiva entre os algoritmos desenvolvidos.

Foram considerados indicadores que avaliam diferentes aspectos da qualidade das previsões, incluindo a capacidade geral de classificação, a confiabilidade das classificações positivas e a identificação correta dos recém-nascidos com baixo peso ao nascer.

Embora todas as métricas tenham sido analisadas, o **Recall** foi definido como principal critério para seleção do modelo final.

Essa decisão foi adotada por refletir a capacidade do algoritmo em identificar corretamente os recém-nascidos pertencentes ao grupo de risco. Em aplicações na área da saúde, reduzir a quantidade de casos não identificados possui maior relevância clínica do que maximizar apenas a proporção geral de classificações corretas.

Dessa forma, o modelo selecionado prioriza sua utilização como ferramenta de apoio à identificação precoce de indivíduos que possam demandar maior atenção durante o acompanhamento clínico.

# Resultados

Concluído o processo de treinamento e avaliação, os modelos foram comparados utilizando os indicadores de desempenho apresentados na Seção 3.

Embora todos tenham apresentado comportamento semelhante, pequenas diferenças foram observadas entre os algoritmos, principalmente em relação à capacidade de identificar corretamente os recém-nascidos com baixo peso ao nascer.

A Tabela 2 apresenta o desempenho obtido por cada modelo avaliado.

```{r}

comparacao_modelos |>

  mutate(

    across(

      where(is.numeric),

      ~ round(.x * 100, 1)

    )

  ) |>

  gt() |>

  tab_header(

    title = md("**Tabela 2**"),

    subtitle = "Desempenho dos modelos preditivos"

  ) |>

  cols_label(

    Modelo = "Modelo",

    Acuracia = "Acurácia (%)",

    Recall = "Recall (%)",

    Precisao = "Precisão (%)",

    F1_Score = "F1-Score (%)",

    AUC = "AUC (%)"

  ) |>

  fmt_number(

    columns = c(

      Acuracia,
      Recall,
      Precisao,
      F1_Score,
      AUC

    ),

    decimals = 1

  )

```

Os resultados demonstram que todos os modelos apresentaram desempenho semelhante quanto à capacidade geral de classificação. As diferenças observadas ocorreram principalmente na capacidade de identificar corretamente os casos de baixo peso ao nascer.

Embora alguns algoritmos tenham apresentado pequenas vantagens em métricas específicas, o modelo **Lasso** apresentou o maior valor de **Recall**, critério definido como prioritário neste trabalho por representar a capacidade do modelo em reconhecer corretamente os indivíduos pertencentes ao grupo de risco.

## Comparação gráfica

Para facilitar a interpretação dos resultados, a Figura 4 apresenta apenas a comparação da principal métrica utilizada para seleção do modelo: o **Recall**.

```{r}

comparacao_modelos |>

  ggplot(

    aes(

      x = reorder(
        Modelo,
        Recall
      ),

      y = Recall,

      fill = Modelo == "Lasso"

    )

  ) +

  geom_col(
    width = .65
  ) +

  coord_flip() +

  scale_fill_manual(

    values = c(

      "#AFCFC4",

      "#2F7D6B"

    ),

    guide = "none"

  ) +

  scale_y_continuous(

    labels = scales::percent_format(

      accuracy = 1

    )

  ) +

  labs(

    title = "Capacidade de identificar corretamente os casos de baixo peso ao nascer",

    subtitle = "Comparação do Recall entre os modelos avaliados",

    x = NULL,

    y = "Recall"

  ) +

  theme_minimal(

    base_size = 13

  )

```

**Figura 4.** Comparação da capacidade de identificação correta dos recém-nascidos com baixo peso ao nascer (Recall).

Observa-se que o modelo **Lasso** apresentou o melhor desempenho nessa métrica, seguido pelos modelos Ridge, Random Forest e XGBoost. Embora as diferenças sejam discretas, a escolha do modelo baseou-se justamente na maior capacidade de identificar corretamente os indivíduos pertencentes ao grupo de risco.

## Modelo selecionado

Com base no critério previamente estabelecido, o modelo **Lasso** foi selecionado para utilização neste trabalho.

A Tabela 3 resume seus principais indicadores de desempenho.

```{r}

melhor_modelo |>

  pivot_longer(

    cols = -Modelo,

    names_to = "Indicador",

    values_to = "Valor"

  ) |>

  mutate(

    Indicador = c(

      "Acurácia",

      "Recall",

      "Precisão",

      "F1-Score",

      "AUC"

    ),

    Valor = round(
      Valor * 100,
      1
    )

  ) |>

  gt() |>

  tab_header(

    title = md("**Tabela 3**"),

    subtitle = "Indicadores do modelo selecionado"

  ) |>

  cols_label(

    Indicador = "Indicador",

    Valor = "Resultado (%)"

  )

```

Em termos práticos, os resultados indicam que o modelo foi capaz de identificar corretamente aproximadamente **57 em cada 100 recém-nascidos** que efetivamente apresentaram baixo peso ao nascer.

Embora exista margem para aprimoramento da capacidade preditiva, o desempenho observado demonstra potencial para utilização como ferramenta complementar de apoio à tomada de decisão em saúde, especialmente em situações nas quais a identificação precoce dos indivíduos pertencentes ao grupo de risco constitui prioridade.

# Aplicação prática dos resultados

A comparação entre os algoritmos permitiu identificar o modelo com melhor desempenho relativo. Entretanto, para avaliar sua utilidade na prática assistencial, é importante compreender de que forma sua utilização pode contribuir para o processo de tomada de decisão em saúde.

Na ausência de um modelo preditivo, a identificação de recém-nascidos com maior probabilidade de apresentar baixo peso depende exclusivamente da avaliação clínica, da experiência da equipe assistencial e da interpretação individual das informações disponíveis durante o acompanhamento pré-natal.

Embora essa abordagem seja indispensável, o grande número de fatores potencialmente associados ao baixo peso ao nascer pode dificultar a avaliação simultânea de todas as informações relevantes.

A utilização de um modelo preditivo não substitui a avaliação clínica, mas acrescenta uma estimativa objetiva de risco construída a partir da combinação de múltiplas características maternas, obstétricas e gestacionais.

## Comparação conceitual

```{mermaid}

flowchart LR

A["Avaliação clínica convencional"]

B["Modelo preditivo"]

A --> C["Estimativa de risco"]

B --> C

C --> D["Apoio à tomada de decisão"]

D --> E["Priorização do acompanhamento"]

```

**Figura 5.** Utilização do modelo como ferramenta complementar ao processo de decisão clínica.

## Exemplo de aplicação

Para ilustrar a utilização prática do modelo, considere uma maternidade responsável pelo acompanhamento de **1.000 gestantes**.

Durante o acompanhamento pré-natal, diferentes características clínicas, obstétricas e maternas são registradas para cada gestante. Tradicionalmente, essas informações são analisadas individualmente pelos profissionais de saúde.

Com a utilização do modelo desenvolvido neste trabalho, essas informações passam a ser analisadas de forma integrada, produzindo uma estimativa objetiva da probabilidade de ocorrência de baixo peso ao nascer.

Essa estimativa pode auxiliar a equipe na identificação precoce das gestantes que apresentam maior probabilidade de evoluir para esse desfecho, contribuindo para o direcionamento de ações preventivas e para a organização do acompanhamento assistencial.

## Benefícios potenciais

A utilização do modelo desenvolvido pode contribuir para:

- apoiar a identificação precoce de gestantes com maior risco;

- auxiliar na priorização do acompanhamento pré-natal;

- subsidiar o planejamento de ações preventivas;

- organizar de forma mais eficiente a utilização dos recursos assistenciais;

- fornecer informações adicionais para apoio à decisão clínica.

Ressalta-se que essas contribuições possuem caráter complementar e não substituem a avaliação realizada pelos profissionais de saúde.

# Limitações da aplicação do modelo

A utilização de modelos preditivos em saúde deve ser compreendida como instrumento de apoio à tomada de decisão, e não como substituto da avaliação clínica.

O desempenho observado neste trabalho reflete as características da base de dados utilizada para o desenvolvimento do modelo. Dessa forma, sua aplicação em populações com características distintas pode produzir resultados diferentes dos aqui apresentados.

Além disso, a qualidade das previsões depende diretamente da qualidade das informações utilizadas como entrada. Registros incompletos, inconsistentes ou desatualizados podem comprometer a capacidade preditiva do algoritmo.

Outro aspecto importante refere-se à interpretação dos resultados. A probabilidade estimada representa uma indicação de risco e deve ser analisada em conjunto com os protocolos assistenciais vigentes e com a avaliação clínica realizada pela equipe multiprofissional.

Assim, recomenda-se que o modelo seja utilizado como ferramenta complementar ao processo de cuidado, contribuindo para a identificação dos indivíduos pertencentes ao grupo de maior risco, sem substituir o julgamento clínico nem os fluxos assistenciais estabelecidos pela instituição.

# Considerações finais

O presente trabalho permitiu desenvolver, treinar e comparar diferentes modelos de aprendizado de máquina aplicados à identificação de recém-nascidos com baixo peso ao nascer.

Entre os algoritmos avaliados, o modelo **Lasso** apresentou o melhor desempenho considerando o critério de seleção adotado, demonstrando maior capacidade para identificar corretamente os recém-nascidos pertencentes ao grupo de risco.

Os resultados obtidos indicam que a utilização de modelos preditivos pode contribuir para o apoio à tomada de decisão em saúde, fornecendo uma estimativa objetiva do risco de baixo peso ao nascer a partir da combinação de informações clínicas, obstétricas e maternas.

Embora o modelo não substitua a avaliação realizada pelos profissionais de saúde, sua utilização pode auxiliar na identificação precoce de gestantes e recém-nascidos que demandem maior atenção, favorecendo o planejamento de ações preventivas, a organização do acompanhamento assistencial e a utilização mais eficiente dos recursos disponíveis.

Espera-se que este relatório contribua para demonstrar o potencial da análise de dados e do aprendizado de máquina como ferramentas de apoio à assistência materno-infantil, reforçando a importância da integração entre conhecimento clínico e tecnologias analíticas no processo de tomada de decisão.

